【裁判字號】    95,勞訴,90
【裁判日期】    951219
【裁判案由】    給付退休金
【裁判全文】
臺灣高雄地方法院民事判決              95年度勞訴字第90號
原      告  辛○○
            戊○○
            乙○○
            己○○
            丙○○
            賴建卿
            丁○○
            子○○
            甲○○
            癸○○
            庚○○○
            壬○○
共      同
訴訟代理人  劉思龍律師
被      告  中國石油股份有限公司
法定代理人  丑○○
訴訟代理人  黃錫耀律師
            周中臣律師
上列當事人間請求給付退休金事件，本院於民國95年12月5 日言
詞辯論終結，判決如下：
    主      文
被告應給付原告辛○○新臺幣壹拾伍萬陸仟玖佰參拾壹元，及自
民國九十三年三月三日起至清償日止，按年息百分之五計算之利
息；給付原告戊○○新臺幣壹拾伍萬壹仟柒佰參拾捌元，及自民
國九十四年十一月一日起至清償日止，按年息百分之五計算之利
息；給付原告乙○○新臺幣壹拾貳萬參仟伍佰參拾捌元，及自民
國九十五年三月三日起至清償日止，按年息百分之五計算之利息
；給付原告己○○新臺幣壹拾參萬肆仟捌佰伍拾元，及自民國九
十一年一月三十一日起至清償日止，按年息百分之五計算之利息
；給付原告丙○○新臺幣陸萬伍仟捌佰柒拾伍元，及自民國九十
一年十月三十一日起至清償日止，按年息百分之五計算之利息；
給付原告賴建卿新臺幣壹拾伍萬零玖佰元，及自民國九十五年七
月二日起至清償日止，按年息百分之五計算之利息；給付原告丁○○新臺幣伍萬捌仟柒佰伍拾元，及自民國九十年十月三十一日
起至清償日止，按年息百分之五計算之利息；給付原告子○○新
臺幣捌萬捌仟貳佰元，及自民國九十一年七月三十一日起至清償
日止，按年息百分之五計算之利息；給付原告甲○○新臺幣柒萬
參仟玖佰伍拾元，及自民國九十一年七月三十一日起至清償日止
，按年息百分之五計算之利息；給付原告癸○○新臺幣柒萬捌仟
柒佰伍拾元，及自民國九十一年十月三十一日起至清償日止，按
年息百分之五計算之利息；給付原告庚○○○新臺幣壹拾伍萬參
仟元，及自民國九十五年三月四日起至清償日止，按年息百分之
五計算之利息；給付原告壬○○新臺幣壹拾伍萬壹仟貳佰伍拾元
，及自民國九十五年二月一日起至清償日止，按年息百分之五計
算之利息。
訴訟費用由被告負擔。
本判決於原告辛○○、戊○○、賴建卿、庚○○○及壬○○各以
新臺幣伍萬元為被告供擔保後；於原告乙○○及己○○各以新臺
幣肆萬元為被告供擔保後；於原告丙○○、丁○○、甲○○及癸○○各以新臺幣貳萬元為被告供擔保後；於原告子○○以新臺幣
參萬元為被告供擔保後，各得假執行。但被告如以新臺幣壹拾伍
萬陸仟玖佰參拾壹元為原告辛○○供擔保；以新臺幣壹拾伍萬壹
仟柒佰參拾捌元為原告戊○○供擔保；以新臺幣壹拾貳萬參仟伍
佰參拾捌元為原告李天來供擔保；以新臺幣壹拾參萬肆仟捌佰伍
拾元為原告己○○供擔保；以新臺幣陸萬伍仟捌佰柒拾伍元為原
告丙○○供擔保；以新臺幣壹拾伍萬零玖佰元為原告賴建卿供擔
保；以新臺幣伍萬捌仟柒佰伍拾元為原告丁○○供擔保；以新臺
幣捌萬捌仟貳佰元為原告子○○供擔保；以新臺幣柒萬參仟玖佰
伍拾元為原告甲○○供擔保；以新臺幣柒萬捌仟柒佰伍拾元為原
告癸○○供擔保；以新臺幣壹拾伍萬參仟元為原告庚○○○供擔
保；以新臺幣壹拾伍萬壹仟貳佰伍拾元為原告壬○○供擔保，得
免為假執行。
    事實及理由
一、原告起訴主張：原告均係曾受僱於被告之退休員工，分別於
    如附表第二欄所示之日期退休。因原告於任職期間，每月均
    領有屬於經常性給與且為勞務對價之夜點費，惟被告於給付
    原告退休金時，並未將夜點費列入平均工資計算，致被告給
    付之退休金分別短少如附表第三欄所示之金額，原告自得請
    求被告補發短少之金額及自附表第四欄之日期起算之遲延利
    息，爰依勞動基準法第55條之規定，求為判決：(一)如主文第
    1 項所示；(二)願供擔保請准宣告假執行。
二、被告則以：原告所屬之工廠為24小時3 班制連續性作業，原
    告於受僱時均已同意依早、中、晚班輪值，除工作時間不同
    外，各班之工作性質、地點、環境均同，故被告除給付法定
    工資外，並無給付夜班員工其他津貼、補助之義務。又被告
    早於40年間即有「中國石油股份有限公司高雄港輸油站員工
    加班及報支誤餐費夜點費辦法」，足見夜點費源自夜間點心
    費而來，屬於勉勵、恩惠性之福利措施，且不以員工之工作
    內容、種類、薪點、年資或是否假日工作為核給標準，即夜
    點費並非勞務之對價，自不因屬於經常性給與而成為工資之
    部分。因被告於核發輪班員工職位列等之薪資時，已評量員
    工於夜間輪班時之心力、體力及危險，故夜點費並非補貼性
    質之夜間工作薪資。再者，員工實際輪值者始得領取夜點費
    ，且員工於休假時可領取薪資而不得領取夜點費，故夜點費
    不具經常性。又被告於50年8 月間即已制定夜點費點心費值
    宿費支給辦法，早於75年2 月27日頒佈之勞動基準法施行細
    則，自無為規避退休金而將工資改列夜點費之情形。另修正
    前勞動基準法施行細則第10條第9 款既已明定夜點費不屬經
    常性給與之工資，則被告發給之金額確屬該款規定之夜點費
    ，自有該規定之適用等語置辯，求為判決：(一)原告之訴駁回
    ；(二)願供擔保請准宣告免為假執行。
三、兩造不爭執之事項：
  (一)原告均係曾受僱於被告之退休員工，分別於如附表第二欄所
    示之日期退休。
  (二)被告於原告退休時所給付之退休金，未將原告每月領取之夜
    點費列入平均工資計算。若將夜點費列入平均工資計算，則
    原告所得請求之退休金差額各如附表第三欄所示。
  (三)原告受僱於被告之工作時間係採24小時3 班制輪值，夜點費
    係發給輪值中、晚班之工作人員，如輪值中班自下午4 時至
    夜間12時，可領150 元，如輪值晚班自夜間12時至翌日上午
    8 時，可領300 元。如未輪值中、晚班，即不得領取夜點費
    ，不因工作內容、種類、薪點、年資或是否假日工作而有差
    別。
四、本件經兩造協議簡化爭點為：夜點費是否具有對價性、經常
    性而應列入平均工資計算退休金？茲敘述如下：
  (一)按工資係勞工因工作而獲得之報酬，包括工資、薪金及按計
    時、計日、計月、計件以現金或實物等方式給付之獎金、津
    貼及其他任何名義之經常性給與均屬之，勞動基準法第2 條
    第3 款定有明文。是以，所謂工資，應屬「勞務之對價」及
    「經常性之給與」，至於其給付名稱為何，則非所問（最高
    法院92年度臺上字第2108號判決意旨參照）。
  (二)經查，原告擔任被告員工時之作業方式，係採24小時3 班制
    輪值，3 班時間為上午8 時至下午4 時為早班，下午4 時至
    夜間12時為中班，夜間12時至翌日上午8 時為晚班，此一工
    作型態，於原告受僱時即知悉並同意依早、中、晚班之3 班
    制方式輪值，不論輪值早、中、晚班，各班之工作性質、地
    點、環境均同，原告輪值各班之比例亦相同，僅值勤時間不
    同等情，為兩造所不爭執（見本院卷第12頁），自堪信為真
    實。則依被告之營業性質，輪流於夜間工作乃該公司內3 班
    制員工一貫性、常態性之工作型態，尚與一般公司行號為應
    付臨時性之業務需求偶而為之者有間。且被告核發夜點費，
    係給與有輪值中、晚班之員工，輪值中班固定發給夜點費15
    0 元，輪值晚班固定發給夜點費300 元，並不因工作內容、
    職階而有差別，惟如未實際值班，則不得領取夜點費，此亦
    為兩造所不爭執（見本院卷第12、13頁），則被告所核發之
    夜點費，既係輪值中、晚班之員工始得領取，而輪值中、晚
    班又屬固定之工作制度，自足認核發夜點費屬於兩造間因特
    定工作條件所形成固定常態工作中可領取之給與，即屬原告
    因經常性提供勞務所得之報酬，自具有「勞務對價性」及「
    經常性給與」之性質，應屬工資。
  (三)被告固辯稱如夜點費屬於勞務之對價，一般均會隨作業種類
    及複雜性、學經歷、技能、勞力度、勞心度、年資、職級等
    不同而有多寡之差異，且依勞動基準法第39條規定，員工於
    例假、休假日工作者，應加倍發給工資，惟本件不論原告退
    休前之工作單位及薪點如何，或是否於例假、休假日輪值中
    、晚班，每次均支領固定之金額，又被告核發夜點費之由來
    ，係考量輪值中、晚班員工因上、下班時間離正常三餐時間
    較久，為體恤員工於夜間工作而為福利性、恩惠性之給與，
    自非具有勞務對價性之工資等語。然查，本件夜點費既限於
    夜間工作者始得領取，而此一「夜間工作」之客觀條件不因
    人而異，故不論工作內容為何，均獲得相同對價之工資報酬
    ，應屬合理。此由工資報酬中諸如伙食津貼、交通津貼等項
    目，亦均係給與固定金額，不因經驗、學歷、技能、勞力度
    、勞心度、年資、職級不同而有差異，即足證之。況且，被
    告亦不因其員工係在例假、休假日工作即加倍發給此等金額
    。是以，被告據此辯稱夜點費並非工資，尚非可採。
  (四)被告另辯稱其就員工之薪給，係採「單一薪資用人費率制度
    」及「工作品評制度」，已綜合評量不同性質職位之工作價
    值以核發其職位列等之工資，而辦理評價工作時，乃選用含
    體能、工作環境等大因素，其中體能尚包括心力、體力等小
    因素，工作環境則包括工作場所及危險性等小因素，故被告
    核發輪班員工職位列等之薪資時，已將夜間輪班時之心力、
    體力及危險性等因素評量在內，益徵夜點費純係被告於工資
    外另行給與之恩惠性給付，具有福利、勉勵、恩惠之性質，
    並無勞務對價性等語。惟查，夜點費係輪值中、晚班之員工
    始得領取，且其金額不因工作內容或職階而有不同，乃係因
    環境、時間等特殊工作條件而對員工增加給與之給付，業如
    前述，故就相同之工作內容，依夜間或日間工作之差異而給
    與不同對價之報酬，本屬合理，則原告因須夜間工作而獲取
    不同之對價，本質上即為勞務對價，且屬經常性之給與，自
    屬工資，故被告上開所辯，亦難採取。
  (五)又修正前勞動基準法施行細則第10條第9 款之規定固將「差
    旅費、差旅津貼、交際費、夜點費及誤餐費等」排除於同法
    第2 條第3 款所稱之其他任何名義之經常性給與之外，然該
    條款規定之差旅費及交際費，因屬不確定事項之支出，故可
    認並非經常性之給與，至夜點費則與誤餐費同列，而誤餐費
    既屬恩惠性及非經常性給與之性質，則夜點費應屬同一性質
    ，亦即該條款所稱之夜點費及誤餐費，均係指雇主為體恤勞
    工於夜間工作所給與之夜間點心費，或勞工因執行職務延誤
    正常用餐時間所另行給與之餐費。而本件夜點費係屬勞工之
    工作對價，且具經常性，已如前述，自與上開規定所謂之「
    夜點費」性質不同，即不得以本件夜點費與上開規定之夜點
    費使用同一名稱，遽認本件亦有上開規定之適用。況且，勞
    動基準法施行細則於94年6 月14日修正時，已將上開有關夜
    點費及誤餐費之規定刪除，以避免雇主巧立名目，規避將該
    給付列入平均工資計算，益徵本件夜點費應屬工資無訛。是
    以，被告援引修正前勞動基準法施行細則第10條第9 款之規
    定，辯稱夜點費並非經常性給與等語，委無足採。
  (六)末查，被告所提出之行政院勞工委員會94年6 月20日勞動2
    字第0940032710號函文雖載有：「事業單位發給之夜點費如
    係雇主為體恤夜間工作輪班之勞工，給與購買點心之費用..
    . ，則非屬該法所稱之工資」等語，然核其意旨，係以「如
    係雇主為體恤夜間工作輪班之勞工，給與購買點心之費用」
    為其認定非屬工資之前提要件，此與本件夜點費之發給條件
    顯不相同，則上開函文仍不足為有利於被告之論據。
  (七)至被告提出夜點費並非工資之裁判資料，係基於各該案件中
    之兩造攻擊防禦方法下所為裁判之結果，而非如同判例所示
    具有拘束力之法律意見，對本院自無拘束力，爰不為審酌，
    併予說明。
五、綜上所述，本件夜點費係原告因工作而獲得之報酬，具勞務
    對價性，且屬被告對員工之經常性給與，應屬工資之一部，
    惟被告未將夜點費列入平均工資計算，致原告領得之退休金
    分別短少如附表第三欄所示之金額。從而，原告依勞動基準
    法第55條之規定，請求被告分別如數給付，並以被告未依勞
    動基準法施行細則第29條第1 項規定，自原告各自退休日起
    30日內為給付，請求被告分別加計如附表第四欄所示之利息
    起算日起，均至清償日止，按年息5%計算之利息，為有理由
    ，應予准許。
六、兩造均陳明願供擔保，分別聲請宣告假執行或免為假執行，
    經核於法相符，爰各酌定相當擔保金額准許之。
七、據上論結，本件原告之訴為有理由，依民事訴訟法第78條、
    第390 條第2 項、第392 條第2 項，判決如主文。
中    華    民    國    95    年    12    月    19    日
                  勞工法庭  法  官  鄭詠仁
正本係照原本作成。
如不服本判決，應於送達後20日內，向本院提出上訴狀並表明上
訴理由，如於本判決宣示後送達前提起上訴者，應於判決送達後
10日內補提上訴理由書（須附繕本）。
中    華    民    國    95    年    12    月    19    日
                            書記官  王雪招
附表：
┌────┬──────┬─────┬──────┐
│  一    │     二     │    三    │     四     │
├────┼──────┼─────┼──────┤
│名    稱│退 休 日 期 │退休金差額│ 利息起算日 │
│        │            │（新臺幣）│            │
├────┼──────┼─────┼──────┤
│辛○○  │93年2 月1 日│ 156,931元│93年3 月3 日│
├────┼──────┼─────┼──────┤
│戊○○  │94年10月1 日│ 151,738元│94年11月1 日│
├────┼──────┼─────┼──────┤
│乙○○  │95年2 月1 日│ 123,538元│95年3 月3 日│
├────┼──────┼─────┼──────┤
│己○○  │90年12月31日│ 134,850元│91年1 月31日│
├────┼──────┼─────┼──────┤
│丙○○  │91年9 月30日│  65,875元│91年10月31日│
├────┼──────┼─────┼──────┤
│賴建卿  │95年6 月1 日│ 150,900元│95年7 月2 日│
├────┼──────┼─────┼──────┤
│丁○○  │90年9 月30日│  58,750元│90年10月31日│
├────┼──────┼─────┼──────┤
│子○○  │91年6 月30日│  88,200元│91年7 月31日│
├────┼──────┼─────┼──────┤
│甲○○  │91年6 月30日│  73,950元│91年7 月31日│
├────┼──────┼─────┼──────┤
│癸○○  │91年9 月30日│  78,750元│91年10月31日│
├────┼──────┼─────┼──────┤
│庚○○○│95年2 月1 日│ 153,000元│95年3 月4 日│
├────┼──────┼─────┼──────┤
│壬○○  │95年1 月1 日│ 151,250元│95年2 月1 日│
└────┴──────┴─────┴──────┘


司法院資訊處製作；財團法人民間司法改革基金會備份。
